最高法院刑事判決　　　　　　九十四年度台上字第五一九二號
　　上　訴　人　台灣高等法院檢察署檢察官
　　被　　　告　甲○○
上列上訴人因被告違反公職人員選舉罷免法案件，不服台灣高等
法院中華民國九十四年六月十五日第二審更審判決（九十三年度
選上更(一)字第一六號，起訴案號：台灣桃園地方法院檢察署九十
一年度偵字第二一二八、二六九三號），提起上訴，本院判決如
下：
    主  文
原判決撤銷，發回台灣高等法院。
    理  由
本件原判決以公訴意旨略稱：一、被告甲○○係第十四屆桃園縣
縣議員，亦為第十四屆桃園縣楊梅鎮鎮長選舉登記之候選人。因
其縣議員之任期將於民國九十一年初屆滿，乃於九十年七月間，
決意參選桃園縣楊梅鎮鎮長，被告為使自己於第十四屆楊梅鎮鎮
長選舉時能順利當選，基於對桃園縣楊梅鎮東流里有投票權之里
民交付賄賂而約為投票權一定行使之概括犯意，於九十年十一月
間某日下午四時許，請桃園縣楊梅鎮東流里里長劉福來至同鎮○
○街一二五巷十八號其住處，當場交付現金新台幣（下同）十萬
元予劉福來，囑其多多支持，且要求其找四十位（起訴書誤繕為
二十位）東流里里民每人發放二千元，所餘二萬元則歸劉福來所
得，而約使劉福來於第十四屆楊梅鎮鎮長選舉行使投票權時，為
一定投票權之行使。惟劉福來得款後，並未依被告所囑轉發予四
十位楊梅鎮東流里之里民，自行將該筆十萬元現款花費殆盡。嗣
於九十一（原判決載為九十）年一月十四日，台灣新竹地方法院
檢察署檢察官據報指揮法務部調查局桃園縣調查站（下稱桃園縣
調查站）人員偵訊劉福來，據劉福來之供述始得知上情（劉福來
此部分投票受賄罪嫌另經台灣桃園地方法院檢察署檢察官於九十
一年四月十六日以九十一年度偵字第七０四五號為緩起訴處分）
。惟被告對此因無所悉，竟又承前揭之概括犯意，再於九十一年
一月二十日傍晚，以電話約定要至劉福來位於桃園縣楊梅鎮東流
里崩坡十五號之住處見面，並於當晚九時三十分許，抵達該處後
，隨即在屋內客廳再交付現款四萬元予劉福來，並稱該筆款項供
劉福來請好朋友吃飯用，再以此約使劉福來在第十四屆楊梅鎮鎮
長選舉行使投票權時為投票予其本人之一定投票權行使；而劉福
來雖當場一再表明拒絕，但被告仍將現金四萬元壓在屋內客廳之
螃蟹模型下後自行離去。嗣劉福來即聯繫桃園縣調查站人員檢舉
此事，並於九十一年一月二十一日在台灣桃園地方法院檢察署檢
察官偵訊時提交賄款四萬元扣押在案。（二）束克紹（經第一審
判決無罪，先後經原審上訴審及本院上訴駁回確定）為被告之同
窗友人，且自八十八年間起即擔任被告縣議員服務處之祕書。被
告為使自己於第十四屆楊梅鎮鎮長選舉時能順利當選，竟與束克
紹共同基於對於有投票權之人交付賄賂之犯意聯絡，於九十年九
月七日由被告委請不知情之友人梁延昭向南投縣南投市○○○路
○街五十八號「青年鋼筆行」購置原子筆對筆三萬八千盒，每盒
對筆有原子筆二支，總價五十七萬元，每盒對筆價值十五元，束
克紹則於九十年九月初某日，向不知情之南投縣竹山鎮○○路○
段二八九號協禾茶葉包裝材料行購入茶梅二千盒（共二千斤，每
盒一斤裝，每斤市價一百元，總價為二十萬元），分別載運至被
告位於桃園縣楊梅鎮內之服務處及束克紹在桃園縣楊梅鎮○○街
七號所經營之「日昇茶行」，擬交付予對桃園縣楊梅鎮第十四屆
鎮長選舉有投票權之不特定選民。遂於九十年九月二十四日、二
十五日，由被告本人或派員送至楊梅鎮各里里長辦公室或住處，
或由束克紹分別以電話聯絡楊梅鎮各里里長，假藉中秋節贈禮之
名，要求里長依每里之里民戶數與鄰長人數分至服務處或日昇茶
行領取對筆與茶梅後，再轉發予具有投票權之每位鄰長茶梅二盒
、里內每戶里民一對對筆，並因而先後分別交付予同有犯意聯絡
之楊梅鎮仁美里里長鄧東修茶梅六十六盒、對筆一千五百對；東
流里里長劉福來茶梅三十六盒、對筆一千零二十五對；瑞塘里里
長鍾芳能茶梅七十盒、對筆一千六百對；新榮里里長洪崇欽茶梅
十八盒、對筆九百對；大平里里長陳森成對筆一千對及不知情之
中山里里長張維哲對筆九百三十五對；楊梅里里長鄭石榔茶梅五
十八盒、對筆一千零三十對（上開七人業經臺灣桃園地方法院檢
察署檢察官於九十一年四月十六日以九十一年度偵字第二一二八
號不起訴處分確定）。鄧東修、陳森成、鄭石榔、洪崇欽、鍾芳
能等五人於收受後隨即將前開物品轉發交付予有投票權之里內鄰
長及里民，被告及束克紹並以之要約有投票權之楊梅鎮鎮民於九
十一年一月二十六日第十四屆桃園縣楊梅鎮鎮長選舉行使投票權
時，為投票予被告之一定行使。嗣於九十年九月二十七日，為台
灣桃園地方法院檢察署檢察官指揮桃園縣警察局楊梅分局進行偵
查，並在鄧東修住處，扣得茶梅二盒、對筆八十五對；在鍾芳能
住處，扣得對筆二對；在鄭石榔處扣得茶梅二罐、對筆一對；在
劉福來處則扣得茶梅十六罐、對筆一千零二十五對；另外在楊梅
鎮埔心里里長鍾選海處扣得對筆一對。而被告及束克紹經偵查後
始停止發放茶梅及對筆，因認被告涉犯公職人員選舉罷免法第九
十條之一第一項之連續對於有投票權之人交付賄賂而約為一定行
使之罪嫌云云。經審理結果，認不能證明被告犯罪，因而撤銷第
一審關於被告部分之科刑判決，改判諭知被告無罪，固非無見。
惟查：（一）事實審法院本於調查所得之資料，以自由心證認為
證人之證言真實與否，固得予以採取或捨棄，以為裁判之根據，
但其所以採取或捨棄之心證理由，應詳為闡述，方足以昭折服。
原判決理由雖引用被告於九十一年一月三十日下午一時二十分在
桃園縣調查站及檢察官偵查時之供述、證人傅鑫福於九十年一月
三十日下午六時二十分在桃園縣調查站詢問時、陳江順、陳森成
於第一審調查時之證言為依據，而認定被告於九十一年一月二十
日晚上確因開會，而未與劉福來在其住處見面云云（見原判決第
十、十一頁）。然證人傅鑫福於桃園縣調查站詢問時證以：當晚
九時以後確有召開輔選會議，參加人員有「陳江順」、「陳森成
」、「陳琳生」、被告及伊等人；證人陳森成證陳：當場伊也在
場，被告當天是一個人進來各等語（見九十年度選他字第七十五
號卷一第二六四頁反面、第一審卷第四十三頁）。如果無訛，則
被告之妻陳鍾秀珠顯未參與當晚之會議。惟被告於九十一年一月
三十日檢察官偵訊時則供稱：伊在競選總部開檢討會，有「陳森
成」、「陳琳生」（筆錄誤載為陳紅生）、「伊太太陳鍾秀珠」
、「傅鑫福」及伊等語（見九十年度選他字第七十五號卷一第二
五一頁反面），似認其妻「陳鍾秀珠」有參與該次會議，而「陳
江順」則未參與，被告之供詞與上開證人之證言，就何人參與當
晚會議之供述顯不一致，再當晚之會議究竟何時開始，證人陳江
順、陳森成、傅鑫福之證言亦互不相符（本院前次發回意旨參照
）。則被告當晚有無參與會議？並非全無疑義。究竟實情如何，
因與判斷被告當晚有無與劉福來見面並交付四萬元賄款攸關，基
於維護公平正義之原則，自有調查釐清之必要。原判決就上開不
同之供詞或證言究應如何取捨，並未詳細闡述其得心證之理由，
竟併引被告於檢察官偵訊時之供述及證人傅鑫福於桃園縣調查站
詢問、陳江順、陳森成於第一審訊問時互不一致之證述，為被告
有利之認定，自有證據上理由矛盾之違法。（二）審理事實之法
院對於卷內與被告犯罪是否成立有關，且依法應予調查之證據，
如未詳加調查，或雖已調查，仍未調查明白，則尚難遽為被告有
利或不利之認定。原判決於理由內引用證人尹維相於原審審理時
所證述：伊未曾收受劉福來交付之四萬元賄款等語（見原審更審
卷第七十七頁），認劉福來所供：「我就把我太太數過的錢用一
個牛皮紙袋包起來，我打電話給我們楊梅鎮鄉公所的主任秘書，
說要檢舉此事，結果他就聯絡調查站的人，我並把賄款四萬元交
給秘書，由他幫我聯絡調查站，今日再來調查站舉發此事。」云
云為不可採信。然證人劉福來苟未取得被告強行交付之賄款，何
致虛構上情，親向桃園縣調查站檢舉？原審未予究明，遽認其證
言不足採取，其自由判斷之職權行使，已難謂與經驗法則無違，
況依卷附之通聯紀錄顯示劉福來所使用之（通聯紀錄上記載為八
八六）0000000000號行動電話自九十一年一月二十日
二十二時十分四十九秒通話開始迄至同日二十二時十三分五十八
秒通話結束止，與0000000000號行動電話間，有五次
之通聯等情（見九十年度選他字第七十五號卷一第二六三頁）。
如果不虛，上開五次之通聯時間，均在劉福來所稱：與被告會面
並收受被告所交付四萬元之後不久，則上開000000000
0號行動電話，究係何人所使用？何以劉福來於短短之三、四分
鐘（二十二時十分至十三分）內與該支電話之使用人聯繫如此頻
繁？此與判斷證人尹維相證言之憑信性至有關連，亦有調查釐清
之必要。原審並未詳細調查、細心勾稽，致事實真相如何，並未
明瞭，原判決自有依法應於審判期日調查之證據而未予調查之違
誤。以上或為檢察官上訴意旨所指摘，或為本院得依職權調查之
事項，應認原判決仍有撤銷發回之原因。至原判決關於被告被訴
交付賄款十萬元及對筆、茶梅部分，因公訴人認此部分與上開發
回部分，有連續犯裁判上一罪之關係，基於審判不可分原則，應
併予發回，附此敘明。
據上論結，應依刑事訴訟法第三百九十七條、第四百零一條，判
決如主文。
中　　華　　民　　國　九十四　年　　九　　月　十六　　日
                      最高法院刑事第七庭
                          審判長法官  林　增　福
                                法官  邵　燕　玲
                                法官  張　清　埤
                                法官  陳　世　雄
                                法官  陳　朱　貴
      本件正本證明與原本無異
                                      書  記  官
中　　華　　民　　國　九十四　年　　九　　月　二十三　日
                                                  Ｒ
